【裁判字號】    99,訴,274
【裁判日期】    990428
【裁判案由】    租佃爭議
【裁判全文】
臺灣士林地方法院民事判決               99年度訴字第274號
原      告  ｋ○○
            ｇ○○
            ｉ○○
            ｎ○○○
共      同
訴訟代理人  呂理胡律師
            唐永洪律師
共     同
複代理人    乙○○
被      告  Ｉ○○
            Ｓ○○
共    同兼  庚○○
訴訟代理人
被      告  ｊ○○
訴訟代理人  ｆ○○
被      告  Ｒ○○
            申○○
            Ｌ○○
            未○○
            Ｘ○○
            Ｚ○○
            Ｙ○○
            Ｆ○○
            卯○○
            Ｈ○○
            Ｇ○○
            Ｅ○○
            Ｖ○○○
            Ｎ○○
            Ｏ○○
            Ｊ○○
            Ｍ○○
            Ｐ○○
            壬○○○
            ｄ○○
            ｃ○○
            Ｔ○○
            癸○○
            子○○
            Ｃ○○
            酉○○
            庚○○
            丁○○
            ｌ○○
            丙○○
            戌○○
            亥○○
            天○○
            Ｕ○○
            ｂ○○
            玄○○
            Ｂ○○
            宇○○
            宙○○
            Ａ○○
            Ｑ○○
            ａ○○
            ｍ○○
            辰○○
            午○○
            巳○○
            Ｗ○○
            ｈ○○○
            Ｋ○○
            Ｄ○○
            黃○○
            辛○○
            甲○○○
            戊○○
            ｅ○○○
            寅○○○
            丑○○
            未○○
            國有財產局
上列當事人間請求租佃爭議事件，本院判決如下：
    主      文
原告之訴駁回。
訴訟費用由原告負擔。
    事實及理由
一、按出租人與承租人間因耕地租佃發生爭議時，應由當地鄉（
    鎮、市、區）公所耕地租佃委員會調解；調解不成立者，應
    由直轄市或縣（市）政府耕地租佃委員會調處；不服調處者
    ，由直轄市或縣（市）政府耕地租佃委員會移送該管司法機
    關，司法機關迅予處理，並免收裁判費用。前項爭議案件非
    經調解、調處，不得起訴，耕地三七五減租條例第26條定有
    明文。又按耕地三七五減租條例第26條第1 項規定租佃爭議
    事件所以須經調解、調處始得起訴，無非在保持雙方情感，
    減少訟累。若當事人之一造為多數人，且爭議之標的須該多
    數人全體處分、管理者，於申請調解、調處時，有所漏列，
    如承租人於出席調解、調處程序，已為不同意之表示，縱令
    全體出席，調解、調處亦無從成立，則為訴訟便宜起見，應
    認該租佃爭議事件已踐行調解、調處程序，准予追加當事人
    提起訴訟，以免勞民費事，有違立法之真意。最高法院92年
    度台上字第1495號判決參照。查兩造間因租佃關係發生爭議
    ，經原告向臺北縣政府耕地租佃委員會申請調處，雖調處程
    序中，有部分共有人未經原告列於調處相對人之列，並於96
    年6 月29日調處不成立，經臺北縣政府移送本院審理，有臺
    北縣政府99年2 月5 日北府地籍字第0990116065號函所附臺
    北縣政府耕地租佃委員會調處兩造間租佃爭議全案附件資料
    （詳本院卷一第5-237 頁）附卷可憑。是以，揆諸上揭法條
    及判決要旨說明，本件起訴合於耕地三七五減租條例第26條
    規定，合先敘明。
二、原告起訴主張：原告之被繼承人陳池鎮前與坐落臺北縣八里
    鄉○○里○段廈竹圍子小段第37、82地號土地（下稱系爭土
    地）之共有人連嘴等12人，就系爭土地訂有臺灣省臺北縣
    私有耕地租約八訊字第43號之耕地三七五租賃契約（下稱系
    爭耕地租約）。嗣陳池鎮於44年9 月19日去世後，原告即繼
    承系爭耕地租約之承租人地位，於系爭土地上繼續繳租耕作
    。原系爭土地所有權人連嘴等12人，後因繼承、買賣及抵
    稅登記而變更為被告等人，自應繼受出租人之地位。原告皆
    有按期繳交租金，惟自出租人因繼承而發生地主名義變動後
    ，已無人出面收取租金，近年更因部分耕地遭政府徵收，承
    租範圍亦發生變動。惟原告既有意願承租系爭土地，而於97
    年11月租約屆至時，向臺北縣八里鄉公所提出耕地三七五租
    約變更登記並續訂登記在案，被告等依耕地三七五減租條例
    第20條之規定，自應協同辦理變更登記並續訂租約等語。並
    聲明：被告應就系爭耕地租約與原告辦理變更登記，變更承
    租人為原告、出租人為被告。
三、被告部分：
（一）被告Ｉ○○、Ｓ○○、庚○○則以：承租人積欠「八訊字
      第43號」租金達5 年，並無耕作事實且無自任耕作，故請
      求終止該租約續訂。另小八里坌段廈竹圍子小段37地號有
      非承租人領取地上物補償費，可知該租約有承租人轉租情
      形，依耕地三七五減租條件第16條規定，該租約明顯無效
      等語置辯。並聲明：原告之訴駁回。
（二）被告ｊ○○則以：原告之父陳池鎮於44年間逝世後，依法
      應由原告繼承系爭土地而自任耕作。然原告竟將系爭土地
      中之37地號土地轉租於訴外人陳錄淡而未自任作，是依耕
      地三七五減租條例第16條規定，原訂租約無效，得由被告
      收回自行耕作或另行出租。且共有人現有部分已過世，所
      以共有關係可能是部分分別共有、部分公同共有等語置辯
      。並聲明：原告之訴駁回。
（三）被告ｄ○○、ｃ○○、辰○○則以：土地是我們共有的，
      有沒有租約我不清楚等語置辯。並聲明：原告之訴駁回。
（四）被告Ｐ○○、Ｍ○○雖未到場，然據其所為聲明、陳述如
      下：原告並未舉證渠等均為原承租人陳池鎮之繼承人，是
      原告當事人適格與否，已令人存疑。再者，原承租人陳池
      鎮早已欠繳租金多年，被告以答辯狀向原告為終止租約之
      意思表示，是系爭耕地租約亦已終止等語置辯。並聲明：
      原告之訴駁回。
（五）被告Ｒ○○、申○○、Ｌ○○、未○○、Ｘ○○、Ｚ○○
      、Ｙ○○、Ｆ○○、卯○○、Ｈ○○、Ｇ○○、Ｅ○○、
      Ｖ○○○、Ｎ○○、Ｏ○○、Ｊ○○、壬○○○、Ｔ○○
      、癸○○、子○○、Ｃ○○、酉○○、丁○○、ｌ○○、
      丙○○、戌○○、亥○○、天○○、Ｕ○○、ｂ○○、玄
      ○○、Ｂ○○、宇○○、宙○○、Ａ○○、Ｑ○○、ａ○
      ○、ｍ○○、辰○○、午○○、巳○○、Ｗ○○、ｈ○○
      ○、Ｋ○○、黃○○、辛○○、甲○○○、戊○○、ｅ○
      ○○、寅○○○、丑○○、未○○、國有財產局未提出準
      備書狀作何聲明或陳述。
四、按原告之訴，依其所訴之事實，在法律上顯無理由者，法院
    得不經言詞辯論，逕以判決駁回之。民事訴訟法第249 條第
    2 項定有明文。又繼承人有數人時，在分割遺產前，各繼承
    人對於遺產全部為公同共有。民法第1151條定有明文。又公
    同共有物權利之行使，除依其公同關係所由規定之法律或契
    約另有規定外，應得公同共有人全體之同意，而以公同共有
    之財產為訴訟標的者，其法律關係之性質既須合一確定，故
    非由公同共有人全體或得其他公同共有人全體之同意起訴或
    被訴，則於當事人之適格即有欠缺。最高法院41年臺上字第
    170 號判例要旨。復按，按耕地租賃為財產權之一種，承租
    人死亡後，應由全體繼承人共同繼承，法律尚無不能自耕者
    不能繼承之限制規定。至臺灣省耕地租約登記辦法，雖由臺
    灣省政府依耕地三七五減租條例第6 條所訂定，其修正前第
    4 條各款所列情形，亦僅應為租約變更登記之原因，並不能
    排斥民法繼承編規定之適用。況其第4 條第4 款（89年4 月
    26日修正後為第4 條第3 款）僅規定「由現耕繼承人繼承承
    租者」，應申請租約變更登記，非謂僅得由現耕繼承人繼承
    承租（最高法院85年度臺上字第2386號判決要旨參照）。申
    言之，非現耕繼承人如未於法定期限內拋棄繼承權時，仍可
    共同繼承耕地承租權，僅於分割遺產時，依耕地三七五減租
    條例第16條規定之精神，應限於現耕繼承人始能取得耕地承
    租權而已。另當事人提起民事訴訟，其當事人適格有欠缺者
    ，法院毋庸命其補正，亦據司法院著有院字第2351號解釋，
    可資參照。
五、經查，原告之被繼承人陳池鎮就系爭土地，縱與被告先人連
    嘴等12人間有系爭耕地租賃關係存在，亦因被告先人連
    嘴等12人間之繼承人即被告Ｒ○○、Ｆ○○、Ｊ○○、Ｖ○
    ○○等4 人死亡，則該4 人就系爭土地之持分自應由渠等繼
    承人共同繼承。惟遺產於分割之前為全體繼承人所公同共有
    ，而上揭4 人之遺產尚未分割繼承，此有原告所提系爭不動
    產之土地及建物登記簿謄本（詳本院卷二第23、26、34、36
    、37頁）在卷可憑。又被繼承人Ｊ○○既於98年7 月19日過
    世，此亦有死亡診斷書在卷可按（詳本院卷二第149-150 頁
    ），且遺產尚未分割，則其子女理應有繼承權。是以，原告
    未將已死亡之被告Ｊ○○之繼承人己○○、地○○列為被告
    ，反將已死亡而無當事人能力之Ｒ○○、Ｆ○○、Ｊ○○、
    Ｖ○○○列為被告，並逕對於渠等遺產主張權利，本件當事
    人即不適格，並屬無從命原告補正者，所為請求於法律上顯
    無理由，本院爰不經言詞辯論逕以判決駁回之。
六、訴訟費用負擔之依據：民事訴訟法第78條。
中    華    民    國    99    年    4     月    28    日
                  民事第一庭  法  官  陳梅欽
以上正本證明與原本無異。
如對本判決上訴，應於判決送達後20日內向本院提出上訴狀。
中    華    民    國    99    年    5     月    3     日
                              書記官  謝金宏

司法院資訊處製作；財團法人民間司法改革基金會備份。
